【裁判字號】    98,上更(一),312
【裁判日期】    990318
【裁判案由】    違反貪污治罪條例
【裁判全文】
臺灣高等法院臺南分院刑事判決     98年度上更(一)字第312號
上  訴  人
即  被  告  甲○○
選任辯護人  蔡碧仲律師
            張宗存律師
上列上訴人因違反貪污治罪條例案件，不服臺灣嘉義地方法院96
年度易字第334號中華民國98年3月19日第一審判決（起訴案號：
臺灣嘉義地方法院檢察署96年度偵字第2654號），提起上訴，判
決後，經最高法院第一次發回更審，本院判決如下：
    主  文
原判決關於甲○○部分撤銷。
甲○○無罪。
    理  由
一、公訴意旨略以：李金木（業經原審判決無罪確定）係嘉義縣
    朴子市新庄里第17屆里長，甲○○係嘉義縣朴子市新庄里里
    幹事，2人均為嘉義縣朴子市新庄里辦公處（下簡稱新庄里
    辦公處）之成員，2人明知嘉義縣區域性垃圾焚化廠營運階
    段提供回饋金，係由嘉義縣政府核撥予新庄里等5個里，程
    序上須備齊回饋金年度使用計畫書，經嘉義縣政府核准後，
    由縣政府將金額撥交予嘉義縣朴子市公所使用，採實支實付
    之方式使用前述回饋金，里辦公處成員係為嘉義縣政府處理
    回饋金計畫書之人。李金木與甲○○於民國95年5月間利用
    「94年度嘉義縣鹿草垃圾焚化廠回饋金」舉辦「金門環境觀
    摩活動」，活動限制參加成員須設籍新庄里，每戶免費以1
    人為限，戶內人口超過6人，增加1人免費，超過10人，增加
    2人免費，倘係自費方式，每人需支付新臺幣（下同）5,500
    元，於出團時由旅行社向參加人員收取。前述活動由李金木
    將「新庄里金門觀摩活動通知單」責由鄰長派發各戶並收繳
    ，收繳之報名表，交由李金木彙整後，由李金木及甲○○負
    審查參加人員資格之義務。詎李金木及甲○○共同基於為第
    三人不法利益之犯意聯絡，竟違背上述審查義務，於上開活
    動通知單收取時及於95年5月19日出團時，均未要求收取參
    加人員之國民身份證，以供確實審核參加人員是否符合上述
    活動限制，並知悉陳龔麗珠、洪寶金、吳顏緊、陳秀錦等4
    人並未設籍在新庄里；楊逸萱實際設籍在嘉義縣朴子市新庄
    里1之13號，未符合前述戶內人口超過6人，增加1人免費之
    條件，而將住址填寫設籍於嘉義縣朴子市新庄里10之10號；
    黃玉芳實際設籍在嘉義縣朴子市新庄里73號，未符合前述戶
    內人口超過6人，增加1人免費之條件，亦未填寫活動通知單
    ，均應採自費方式參加，李金木、甲○○違背前述審查義務
    ，而令上述6人均以免費方式參加，致嘉義縣政府回饋金經
    費增加支出33,000元，足生損害於嘉義縣政府關於前開回饋
    金管理之正確性，因認被告涉有刑法第342條第1項之背信罪
    嫌。
二、證據能力方面：
    按被告以外之人於審判外之陳述，雖不符刑事訴訟法第159
    條之1至之4等4條之規定，而經當事人於審判程序同意作為
    證據，法院審酌該言詞陳述或書面陳述作成時之情況，認為
    適當者，亦得為證據，刑事訴訟法第159條之5第1項定有明
    文。查本案檢察官起訴認被告涉犯上開罪嫌所憑之供述證據
    及非供述證據，除被告本身之筆錄不屬於被告以外之人於審
    判外之陳述外，餘均經被告、辯護人及檢察官表示對該等證
    據之證據能力不爭執，同意使用作為認定事實之依據；本院
    復審酌該文書、陳述作成時，並無人情施壓或干擾之情形，
    查無顯不可信之情狀，且其取得並無違法情形，具備合法可
    信之適當性保障，經綜合判斷，與本件犯罪待證事實，具有
    關連性，核無可信度明顯過低之情事，認具適當性，均得作
    為證據，依刑事訴訟法第159條之4第1、2款、第159條之5第
    1項之規定，應認為均有證據能力，合先敘明。
三、按犯罪事實應依證據認定之，無證據不得認定犯罪事實；不
    能證明被告犯罪者，應諭知無罪之判決，刑事訴訟法第154
    條第2項及同法第301條第1項分別定有明文。次按認定不利
    於被告之事實，須依積極證據，苟積極證據不足為不利於被
    告事實之認定時，即應為有利於被告之認定，更不必有何有
    利之證據；認定犯罪事實所憑之證據，雖不以直接證據為限
    ，間接證據亦包括在內，然而無論直接或間接證據，其為訴
    訟上之證明，須於通常一般之人均不致有所懷疑，而得確信
    為真實之程度者，始得據為有罪之認定，倘其證明尚未達於
    此一程度，而有合理性懷疑存在時，即不得遽為被告犯罪之
    認定（最高法院30年上字第816號、76年臺上字第4986號判
    例參照）。又按背信罪之成立，以處理他人事務之人，有圖
    自己或第三人得不法利益，或圖加損害於本人之意思，而故
    為違背其任務之行為為要件，如僅因處理事務怠於注意，致
    其事務生不良之影響，則為處理事務之過失問題，既非故意
    為違背任務之行為，自不負若何罪責（最高法院22年上字第
    3537號判例參照）。
四、本件檢察官認被告涉有背信罪嫌，無非係以下列證據為其論
    據：(一)李金木及被告於偵查中之供述：被告李金木係嘉義縣
    朴子市新庄里第17屆里長，被告甲○○係嘉義縣市新庄里里
    幹事，並於95年5月有舉辦金門環境觀摩活動之事實。(二)證
    人陳龔麗珠、吳顏緊、洪寶金、陳秀錦、黃玉芳、黃素慎、
    陳明聲、黃清河、蔡開福於偵查中之證述及陳龔麗珠、吳顏
    緊、洪寶金、陳秀錦、黃玉芳、楊逸萱之戶籍謄本各1份暨
    參加人員名冊8紙：陳龔麗珠、吳顏緊、洪寶金、陳秀錦未
    設籍在嘉義縣朴子市新庄里；楊逸萱未實際設籍在嘉義縣朴
    子市新庄里10之10號，活動報名單卻填寫設籍在嘉義縣朴子
    市新庄里10之10號；黃玉芳之戶籍設在嘉義縣朴子市新庄里
    73號，未填寫活動報名單，且上述6人均有參加活動但未自
    費之事實。(三)證人盧春霖、林志偉、郭展宏、田秋玲於偵查
    中之證述：上開活動之限制應由里辦公處成員負審查義務之
    事實。(四)嘉義縣區域性垃圾焚化廠營運階段提供回饋金自治
    條例3紙：回饋金係由嘉義縣政府核撥由嘉義縣各鄉鎮市公
    所使用之事實。(五)嘉義縣朴子市新庄里辦公處函、嘉義縣朴
    子市公所函1份及新庄里金門觀摩活動通知單1紙：嘉義縣朴
    子市新庄里確有辦理金門環境觀摩活動之事實。(六)嘉義縣朴
    子市公所黏貼憑證用紙及旅行業代收轉付收據1紙：嘉義縣
    朴子市公所關於上開活動共支付71萬7,240元之事實。(七)新
    庄里金門觀摩活動通知單111紙：楊逸萱未實際設籍在嘉義
    縣朴子市新庄里10之10號，活動報名單卻填寫設籍在嘉義縣
    朴子市新庄里10之10號；黃玉芳未填寫活動報名單之事實。
五、訊據被告甲○○固不否認承辦上開觀摩活動時證人陳龔麗珠
    、吳顏緊、洪寶金、陳秀錦、楊逸萱、黃玉芳不符免費參加
    資格而未依規定自費參加之事實，然堅決否認有何圖利或背
    信之故意或犯行，辯稱：(一)被告主要職務係處理里內之行政
    工作，就村里回饋金一事係居於協助處理之地位，並未擔負
    審核之責，自強活動係里長與鄰長會議所決定，里幹事係依
    照決議內容依法行政；又里長與鄰長會議已明確說明自費人
    員須於報名表上詳加註明，故當里長交付報名表予里幹事，
    里幹事乃將報名表交予工作人員繕打造冊，並請工作人員留
    意有無註明自費，被告並未親自繕打參加人員名冊。(二)其為
    里幹事，受民政課長及里長指揮監督辦事，並無審查權限，
    亦不因里長李金木身體不佳而取得審查權限，且法令並未明
    確規定何人有審查權，報名表是由鄰長發放及收回，其相信
    鄰長所提出之資料，且伊原來是大葛里里幹事，新庄里是兼
    任的，並兼任不久，伊不認識陳龔麗珠等人，報名表也不是
    伊填的，伊因循舊例未要求提出謄本及身分資料核對，固有
    行政疏失，但並無圖利或背信之動機及行為。(三)被告並無圖
    利黃玉芳之犯意，鄰長黃清河僅詢問能否再為報名，被告於
    得知黃玉芳之資料後隨即交由工作人員蔡旭文繕打，黃清河
    既居於鄰長之職務，對於其女兒黃玉芳是否符合免費參加觀
    摩活動之資格勢必較被告更為知情，而被告並未擔負審查之
    責，又黃玉芳之地址雖有繕打錯誤與未註記「自費」之瑕疵
    ，惟此係被告將黃玉芳之資料告以工作人員蔡旭文後，該工
    作人員於為繕打過程中所生之過失，黃玉芳之所以會名列編
    號1之位置係因被告告知蔡旭文時該名冊已先繕打完畢，其
    後該車首位報名里民臨時退出蔡旭文始將黃玉芳名字遞補其
    上，並非係被告指示工作人員如此記載，若被告確有圖利黃
    玉芳之犯意，其僅需要求工作人員接續名冊編號繕打即可，
    何須再多此一舉將其繕打於首位，是被告主觀上並無圖利證
    人黃玉芳之犯意至明等語。
六、經查：
  (一)被告甲○○於95年間係擔任嘉義縣朴子市新庄里里幹事乙職
    ，此為被告甲○○於調查站詢問時及偵查中均供承明確（見
    偵卷第13、34頁），並有嘉義縣朴子市公所97年8月22日朴
    市政第0970010471號函附之嘉義縣朴子市公所在職證明書乙
    份（見原審卷第103、104頁）在卷可稽。次按「村、里幹事
    由民政課長承鄉（鎮、市、區）長之命令指揮監督之，在執
    行其他各課業務時，受有關課長之指導，並受配屬村、里長
    之督導，辦理村、里一切公務」，臺灣省村里幹事服務要點
    第2點定有明文（見原審卷第43頁）；而村、里幹事之服務
    事項包括推行村、里育樂活動及村、里長交辦事項等情，此
    觀上開服務要點第8點規定甚明；再參酌卷附嘉義縣朴子市
    公所里幹事職務說明書關於工作項目及工作權責之記載（見
    原審卷第327頁），堪認被告甲○○擔任嘉義縣朴子市新庄
    里里幹事期間，係受配屬里長之督導而辦理該里之一切公務
    無誤。而95年5月間嘉義縣朴子市新庄里使用「94年度嘉義
    縣鹿草垃圾焚化廠回饋金」所舉行「金門環境觀摩活動」係
    由被告甲○○基於里幹事職銜及原審同案被告李金木以里長
    職銜先後核章並以朴子市新庄里里辦公處名義檢具「94年度
    嘉義縣鹿草垃圾焚化廠回饋金年度使用計畫書」向嘉義縣朴
    子市公所申請撥款執行等情，亦有嘉義縣朴子市新庄里辦公
    處94年12月27日朴市庄里字第170號函及附件「94年度嘉義
    縣鹿草垃圾焚化廠回饋金年度使用計畫書」（見他字卷第14
    -15頁）各乙份在卷可稽。參以被告甲○○於偵查中亦供承
    ：伊於95年間為辦理金門觀摩活動曾由原審同案被告李金木
    指示通知各鄰長開會決定旅遊地點、日期、設籍限制及人數
    限制，而開標後由市公所印製報名表，再請各鄰長來開會說
    明報名日期及交付報名表予各鄰長，期限完後將報名表交至
    里長處，只要里長收齊就會交給伊，伊就請工作人員登到參
    加名冊（見偵卷第34頁）等詞，顯見被告甲○○受里長李金
    木之督導而對於上開觀摩活動之籌辦確負有執行之權責無疑
    。揆諸上開說明，被告甲○○係依法令服務於地方自治團體
    所屬機關而具有法定職務權限之公務員，且上開「金門環境
    觀摩活動」籌辦亦係其主管之事務，堪予認定。
  (二)嘉義縣鹿草鄉垃圾焚化廠營運階段所提供之回饋金，係由嘉
    義縣政府依嘉義縣區域性垃圾焚化廠營運階段提供回饋金自
    治條例撥交予與該焚化廠廠址所在地相關地區之市公所使用
    ，其目的在回饋設籍焚化廠廠址所在地相關地區之居民，其
    程序上須由接受回饋之市公所擬定回饋金年度使用計畫書，
    報請嘉義縣政府廢棄物清除處理基金管理委員會審議通過後
    ，由市公所檢送領據及納入預算證明予嘉義縣政府環境保護
    局核銷，再由嘉義縣政府撥交市公所執行；而嘉義縣朴子市
    新庄里亦劃屬嘉義縣鹿草鄉垃圾焚化廠廠址所在地之相關地
    區，得以朴子市新庄里名義擬具回饋金年度使用計畫書向朴
    子市公所申請使用嘉義縣鹿草鄉垃圾焚化廠營運階段所提供
    之回饋金等情，此觀嘉義縣區域性垃圾焚化廠營運階段提供
    回饋金自治條例第1條至第3條（見他字卷第11-13頁）規定
    甚明，並有嘉義縣環境保護局97年2月4日嘉環廢字第097000
    1896號函（見原審卷第53頁）乙份在卷可佐。而被告甲○○
    擔任里幹事時曾依里鄰長會議決議擬具「94年度嘉義縣鹿草
    垃圾焚化廠回饋金年度使用計畫書」向嘉義縣朴子市公所申
    請撥款執行等情，已如上述，並據被告甲○○於調查站詢問
    時供述明確（見偵字卷第14頁），是其基於承辦上開事務之
    實務經驗，對於上開回饋金之設置目的、使用限制及相關法
    令規定自難諉為不知。此外，被告甲○○於偵查中亦供稱：
    金門觀摩活動係由里鄰長會議決定旅遊地點、日期、設籍限
    制及人數限制，要設籍新庄里每戶1人、戶內人口6人以上增
    加1人、超過10人增加2人（見偵卷第34頁）等語；復於原審
    審理時供稱：伊有參加金門觀摩活動之里鄰長會議，伊再依
    里鄰長會議決議內容去草擬活動通知單之註記事項並交由他
    人打字（見原審卷第307、308頁）等詞，並有「新庄里金門
    活動通知單」111紙（見調卷第16-127頁）附卷可佐，是被
    告甲○○主觀上對於依里鄰長會議所議決之該次觀摩活動辦
    法，該觀摩活動限制「參加人員須設籍新庄里，每戶免費以
    1人為限，戶內人口超過（含）6人增加1人免費，超過10人
    增加2人免費，若係以自費方式參加，則每人需支付5,500元
    ，於出團時由旅行社向參加人員收取」等情，亦屬明知。
  (三)而證人陳龔麗珠、吳顏緊、洪寶金、陳秀錦確未設籍在嘉義
    縣朴子市新庄里；楊逸萱未實際設籍在嘉義縣朴子市新庄里
    10之10號，活動報名單卻填寫設籍在嘉義縣朴子市新庄里10
    之10號；黃玉芳之戶籍設在嘉義縣朴子市新庄里73號（未填
    寫活動報名單），欲參加系爭觀摩活動應自費，然上述6人
    參加系爭活動卻未自費等情，業據證人陳龔麗珠、吳顏緊、
    洪寶金、陳秀錦、黃玉芳、黃素慎、陳明聲、黃清河、蔡開
    福於偵查中證述綦詳（見偵卷第38、41、19、40、41-42、4
    0-41、37、35-36、37頁），核與陳龔麗珠、吳顏緊、洪寶
    金、陳秀錦、黃玉芳、楊逸萱之戶籍謄本各1份（見他字卷
    第19-30頁）暨參加人員名冊8紙（見調卷第9-16頁）相符，
    復經被告所坦承在卷，堪信為真實。
  (四)然：
    1.證人陳龔麗珠部分：
      陳龔麗珠設籍在嘉義縣朴子市○○里○○路367號（見他
      字卷第19頁），而在上開觀摩活動參加人員名冊上其住址
      則記載為朴子市新庄里1號之9（見調卷第9頁），且未在
      備註欄註記為自費參加等情，固有其戶籍謄本及上開觀摩
      活動參加人員名冊（甲車）各乙份在卷可稽，然證人陳龔
      麗珠於偵查中結證稱：其報名表係由其夫代為拿去，由何
      人填寫伊不清楚（見偵卷第38頁）等語；參以證人即陳龔
      麗珠之夫陳明聲於偵查中結證稱：伊向第1鄰鄰長拿報名
      表，由鄰長蔡開福幫伊填寫（見偵卷第38頁）等語，而觀
      諸證人陳龔麗珠參加上開觀摩活動報名表，係與其夫陳明
      聲共用乙張，其中住址欄僅在其夫陳明聲名字下方填載「
      嘉義縣朴子市新庄里1號之9」，陳龔麗珠名下並未填載住
      址等情，此有其與證人陳明聲共用之觀摩活動報名表乙紙
      （調卷附活動報名表第14頁）附卷可憑，足見證人陳龔麗
      珠參加上開觀摩活動報名表關於住址欄位之填載並非由被
      告甲○○所代筆，且填載方式亦難認詳實。
    2.證人洪寶金部分：
      洪寶金設籍在彰化縣永靖鄉東寧村東寧巷36弄20號（見他
      字卷第20頁），而在上開觀摩活動參加人員名冊上其住址
      則記載為朴子市新庄里5鄰54號（見調卷第15頁），且未
      在備註欄註記為自費參加等情，固有其戶籍謄本及上開觀
      摩活動參加人員名冊（丙車）各乙份在卷可稽。惟證人洪
      寶金於偵查中結證稱：伊報名表由何人填載伊並不清楚，
      因其夫不能參加而由伊代替其夫去（見偵字卷第39頁）等
      語，而證人洪寶金參加上開觀摩活動報名表，係與其婆婆
      歐章知理共用乙張，其中住址欄填載「朴子市新庄里54號
      」等情，此有其與案外人歐章知理共用之觀摩活動報名表
      乙紙（見調卷附活動報名表第108頁）附卷可憑，是證人
      洪寶金參加上開觀摩活動報名表關於住址欄位之填載原本
      填載即不詳實，且並無證據認該報名表係由被告甲○○所
      代筆。
    3.證人吳顏緊部分：
      吳顏緊設籍在臺北縣蘆洲市○○路266巷24弄9號2樓（見
      他字卷第22頁），而在上開觀摩活動參加人員名冊上其住
      址則記載為朴子市新庄里2鄰22號（見調卷第13頁），且
      未在備註欄註記為自費參加等情，固有其戶籍謄本及上開
      觀摩活動參加人員名冊（丁車）各乙份在卷可稽，然證人
      吳顏緊於偵查中結證稱：其報名表係由其大伯吳明男家的
      人填的（見偵字卷第41頁）等語。而證人吳顏緊參加上開
      觀摩活動報名表，其住址欄填載「朴子市新庄里22號」等
      情，此有其觀摩活動報名表乙紙（見調卷附活動報名表第
      31頁）附卷可憑，足見證人吳顏緊參加上開觀摩活動報名
      表關於住址欄位之填載方式難認詳實，且非由被告甲○○
      所代筆。
    4.證人陳秀錦部分：
      陳秀錦設籍在嘉義縣東石鄉東港村港墘厝95號之1（見他
      字卷第24頁），而在上開觀摩活動參加人員名冊上其住址
      則記載為朴子市新庄里7鄰83號（見調卷第16頁），且未
      在備註欄註記為自費參加等情，固有其戶籍謄本及上開觀
      摩活動參加人員名冊（丁車）各乙份在卷可稽，然證人陳
      秀錦於偵查中結證稱：其報名表係由其女婿高賢文幫伊填
      寫，因其女兒設籍當地但沒有空去，所以由伊參加（見偵
      卷第40頁）等語，而證人陳秀錦參加上開觀摩活動報名表
      ，其住址欄僅填載「新庄里83」等情，此有其觀摩活動報
      名表乙紙（調卷附活動報名表第42頁）附卷可憑，足見證
      人陳秀錦參加上開觀摩活動報名表關於住址欄位之填載並
      非由被告甲○○所代筆，且原本填載方式亦難認詳實。
    5.案外人楊逸萱部分：
      楊逸萱設籍在嘉義縣朴子市新庄里1鄰新庄1號之13（見他
      字卷第27頁），而在上開觀摩活動參加人員名冊上其住址
      則記載為朴子市新庄里1鄰10之10號（見調字卷第9頁），
      且未在備註欄註記為自費參加等情，固有其戶籍謄本及上
      開觀摩活動參加人員名冊（甲車）各乙份在卷可稽，然證
      人即楊逸萱之母黃素慎於偵查中結證稱：楊逸萱之報名表
      係由伊所填寫，伊將楊逸萱之戶籍填載為新庄里1鄰10之
      10號（見偵卷第40-41頁）等語。而案外人楊逸萱參加上
      開觀摩活動報名表，係與案外人黃俐菱共用乙張，其中住
      址欄僅填載一處「朴子市新庄里一鄰10之10號」等情，此
      有其與案外人黃俐菱共用之觀摩活動報名表乙紙（見調卷
      附活動報名表第7頁）附卷可憑，足見案外人楊逸萱參加
      上開觀摩活動報名表關於住址欄位之填載並非由被告甲○
      ○所代筆，且原本填載方式即屬不實甚明。
    6.證人黃玉芳部分：
      (1)黃玉芳設籍在嘉義市新庄里新庄73號（見他字卷第28頁
        ），而在上開觀摩活動參加人員名冊上其住址則記載為
        朴子市新庄里4鄰23號（見調字卷第14頁），且未在備
        註欄註記為自費參加等情，固有其戶籍謄本及上開觀摩
        活動參加人員名冊（丙車）各乙份在卷可稽，而證人即
        黃玉芳之父親黃清河就其女黃玉芳報名參加上開觀摩活
        動之過程於原審審理時具結證稱：「（黃玉芳的戶籍在
        何處？）嘉義縣朴子市新庄里4鄰73號。（當初黃玉芳
        要報名時，有無填寫報名表？）他沒有寫。（黃玉芳是
        如何報名？）因為他在讀書，回家玩，我有跟他說何時
        要去『金門環境觀摩活動』玩，他就說金門他沒有去過
        ，是否可以去，我說我也不知道，要問別人。當時我有
        問里幹事說我女兒說要去金門看是否有空位。被告甲○
        ○說要我把身分證號碼報給他。後來被告甲○○就跟我
        說這樣即可。」（見原審卷第245-246頁）等語，核與
        其偵查中之結證情詞相符（偵卷第36頁）；對照被告甲
        ○○於偵查中亦供承：「（黃清河有無打電話問你說還
        有無位置？）有，我有問旅行社，旅行社說有位置。」
        （偵卷第42頁）等語，足徵證人黃清河上開證詞應可採
        信，是堪認證人黃玉芳參加上開觀摩活動之報名手續係
        由被告甲○○所親自受理無誤。
      (2)而證人黃玉芳所屬該戶（戶長：黃豋春；戶籍地址：嘉
        義縣朴子市新庄里73號）之戶內人口共計8人等情，有
        其戶籍謄本乙份（偵卷第28-30頁）在卷可佐，故除證
        人黃清河因擔任鄰長原即可免費參加外，依上開活動辦
        法該戶僅有2人得以免費參加甚明。然該戶業有證人黃
        清河、案外人吳秀娟、案外人黃玉如等3人填具活動報
        名表以免費資格報名參加等情，則有證人黃清河、案外
        人吳秀娟、案外人黃玉如等3人共同填具之觀摩活動報
        名表乙紙（見調卷附活動報名表第90頁）及嘉義縣朴子
        市新庄里金門環境觀摩活動參加人員名冊（丙車）乙份
        （見調卷第14頁）在卷可憑，從而，證人黃玉芳自應以
        自費方式始得以報名參加上開觀摩活動。
      (3)但上開參加人員名冊之繕打工作係由嘉義縣朴字市公所
        清潔隊員蔡旭文所負責，此有該公所98年6月30日朴市
        清字第0980009287號函在卷可稽（見本院卷第66頁）。
        而蔡旭文於本院上訴審結證稱：「（丙、丁兩車的參加
        人員名冊，是不是都是根據里幹事持交的報名表來登打
        ？）是的。（登打的丙、丁兩車，除了這樣制式的觀摩
        活動報名表外，有沒有根據其他不是這樣的表格的書面
        來登打？）後來人員有變更的時候，另外有幾張是類似
        便條紙的方式，我根據便條紙的內容登打上去，我忘記
        有幾張。（已經根據制式報名表登打完畢後，名冊是不
        是已經都編好號？）是的。（既已編號完畢，後來人員
        變更的時候，是如何處理？（因為有人不去，所以就把
        不去的人那欄刪除，然後再把臨時變更的人員補填上去
        。）這次參加人員名冊，有無編好號的部分沒有變更，
        然後才把臨時變更的人員填寫在最後的情形？）沒有，
        我都是直接插補填在不去的人的欄位。（後來再補報和
        不去的人員，是否有剛好？若補報的比不去的人多的時
        候該如何處理？）時間已久，不是那麼清楚了，是不是
        有剛好已經不記得，若有沒有剛好的情形，我會挪移。
        （甲○○提供資料給妳登打外，有沒有指示妳人員、編
        號該如何登打？）我是依據他給我的資料，按照順序登
        打的。（根據報名表、便條紙登打，有沒有可能會登打
        錯誤？）有可能。（對參加人員名冊的姓名、身分證字
        號、出生年月日、住址等資料，有沒有特別重要的妳有
        特別審核？）因為有關保險及供里幹事核對，對姓名、
        出生年月日的部分，我會特別去注意，住址的部分沒有
        注意的那麼詳細。…（丙車編號1的黃玉芳，是原來的
        編號還是事後的補登？提示）事隔已久，記不清楚。（
        黃玉芳的資料，是不是甲○○拿給你的？）是的。（是
        以何種方式給妳？）不是口頭，他不是拿便條紙就是報
        名表給我，但是我已經忘記黃玉芳的部分到底是拿便條
        紙還是報名表給我。（便條紙給妳的時候上面有沒有註
        明自費的便條紙？）沒有跟我說的或是沒有寫下去的，
        我就沒有動到，沒有寫的就沒有寫。」等語（見本院上
        訴審卷第72-80頁），是足認系爭丙車參加人員名冊係
        證人蔡旭文依照被告所交付之報名表或便條紙所繕打，
        而被告並未指示蔡旭文如何繕打，且參加人員之資料有
        可能會因疏失而繕打錯誤。
      (4)是以，證人黃玉芳既係於黃清河繳交報名表後始由黃清
        河提供黃玉芳之資料而臨時報名，則證人黃玉芳之資料
        極可能係被告記載於便條紙上再交付予蔡旭文繕打，然
        黃玉芳既未與黃清河、黃秀娟、黃玉如記載於同一張報
        名表上，被告辯稱其就黃玉芳是否符合免費參加之資格
        係因疏失而未實質審核，尚符合事理；況被告與黃玉芳
        又非親非故，自尚難僅憑被告未核實審查黃玉芳之報名
        資格即認被告有圖利黃玉芳之故意。至黃玉芳於參加人
        員名冊列於編號1、住址記載為「朴子市新庄里4鄰23號
        」，依證人蔡旭文前開證詞，此既非被告所指示，極有
        可能係因黃玉芳係臨時參加而補他人於名冊上之位置，
        而證人蔡旭文就其住址因疏失而繕打錯誤所致，亦難憑
        黃玉芳在名冊上之記載情形遽論被告有圖利黃玉芳之故
        意。
  (五)被告甲○○於上開觀摩活動籌辦期間係擔任嘉義縣朴子市新
    庄里里幹事，受配屬里長之督導而辦理該里之一切公務，然
    核其職位並非經由選舉投票產生，亦不因里長任滿更替而必
    然隨之異動，是其客觀上並無任何以故意違背審查義務方式
    ，圖得其自己或上開民眾不法利益，或故意損害嘉義縣政府
    之誘因。再依被告所稱伊原來是大葛里里幹事，新庄里是兼
    任的，且兼任不久，對新庄里里民半不熟識，參以證人陳龔
    麗珠、洪寶金、吳顏緊、陳秀錦及案外人楊逸萱之上開觀摩
    活動報名表關於渠等戶籍地址之記載原即不詳實，且均難逕
    認係由被告甲○○所經手填寫，而證人黃玉芳部分雖係由被
    告甲○○親自接受報名，然其並未指示工作人員如何造冊登
    載，業如上述，同時此參觀活動前之新庄里里鄰長會議也未
    要求參加之里民應檢附任何證件以供查驗是否符合免費規定
    ，此外，證人林志偉即嘉義縣朴子市公所主秘於原審復結證
    稱：「一般來說早期是里辦公室形式審查。活動始會通知里
    民，里民會拿報名表，早期有時候連報;表都沒有，就是里
    幹事用電話通知，只要報名就受理，只是形式審查，比較沒
    有那麼嚴謹。」等語（見原審卷第178頁）。既然並無任何
    法令規定或上級機關指示、里鄰長會議決議應為如何方式審
    核，依舊例亦未要求參加人員提出任何證件佐證，則縱被告
    甲○○以里幹事身分收受並彙整上開原即屬填載不實之報名
    表後並未予詳加實質審查，即逕交由蔡旭文據以造冊繕打，
    其處理事務所為雖有怠於注意情事，致其事務生不良影響之
    結果，然該部分行為究否為故意為違背任務之行為或僅屬行
    政疏失仍非無疑！況證人陳龔麗珠於偵查中證稱：「我知道
    我沒有設籍在新庄里，要自費參加該活動，所以在新庄里集
    合要上遊覽車時，曾由我女兒陳金凰詢問一同參加活動之里
    幹事，問他何時要繳交活動費用，但里幹事卻只回答說還沒
    要收，活動結束迄今也都沒有任何人向我收取該項活動費用
    。」等語（見偵查卷第17頁反面）。若被告果有圖利他人意
    圖，何以未事前告知受圖利之陳龔麗珠可免費參加？陳龔麗
    珠上車時還要問何時繳交費用？且於陳龔麗珠詢問時也沒有
    告知不用收費，只回答說還沒要收（觀摩活動通知單第四點
    已載明自費費用由旅行社自行向參加人員收取）。受圖利之
    人既不知被告有圖利之行為，被告也無圖利之動機，則被告
    為何要干冒遭重刑處罰之危險無緣無故圖利他人？實有違常
    理！是依卷內證據以觀，被告甲○○是否有公訴意旨所指之
    背信（或原審認定之圖利）犯行，其所為之證明仍未達於通
    常一般之人不致有所懷疑，而確信其為真實之程度，揆諸前
    開說明，即不得遽為不利被告甲○○之認定。
七、綜上所述，本件公訴人認被告涉犯背信罪嫌所舉之證據與指
    出之證明方法，尚有合理之懷疑存在，未得使本院確信被告
    有背信罪之犯行，此外，依本院調查證據之結果，查無其他
    積極證據可資認定被告有何背信罪行，則按犯罪事實應以證
    據為其認定基礎，如積極證據不足以證明被告犯罪，而依調
    查所得資料，在一般生活經驗上尚非不得另為其他有利被告
    之推定，本於罪疑惟輕法則，即應依法為無罪判決之諭知，
    乃原審疏未詳查因而諭知本件被告圖利黃玉芳部分有罪，尚
    有未合，被告上訴意旨否認犯罪，請求撤銷原判決，為有理
    由，自應由本院將原判決關於被告甲○○部分撤銷，另為被
    告無罪之諭知。
據上論結，應依刑事訴訟法第369條第1項前段、第364條、第301
條第1項、判決如主文。
本案經檢察官郭珍妮到庭執行職務。
中    華    民    國    99    年    3     月    18    日
                  刑事第四庭    審判長法  官  吳志誠
                                      法  官  吳森豐
                                      法  官  彭喜有
以上正本證明與原本無異。
檢察官如不服本判決應於收受本判決後十日內向本院提出上訴書
，其未敘述上訴理由者並得於提起上訴後十日內向本院補提理由
書。
                                      書記官  黃子起
中    華    民    國    99    年    3     月    19    日

司法院資訊處製作；財團法人民間司法改革基金會備份。
